臺灣臺南地方法院民事判決　九十二年度簡上字一一六號
　　上　訴　人　乙○○
　　被上訴　人　甲○○
右當事人間請求給付票款事件，上訴人對於民國九十二年三月十七日本院新營簡易庭
九十二年度營簡字第三五號第一審判決提起上訴，經本院於民國九十三年一月二十九
日言詞辯論終結，判決如左：
　　主　　文
上訴駁回。
第二審訴訟費用由上訴人負擔。
    事    實
甲、上訴人方面：
  一、聲明︰原判決廢棄，並駁回被上訴人在第一審之訴。
  二、陳述：
    （一）緣上訴人於民國（下同）八十八年八月一日在如附表一所示之本票二紙（
          下稱系爭本票）上背書，俾利訴外人即系爭本票之發票人林金宗持以向外
          借貸款項，詎被上訴人取得系爭本票後，並未依約交付借貸款項與林金宗
          ，故被上訴人應係無對價取得系爭本票，依票據法第十四條之規定，上訴
          人自無庸負票據背書人之責任，原審判決判令上訴人應給付被上訴人票款
          新台幣（下同）二百萬元及其利息，應屬有誤。
    （二）對被上訴人主張所為之抗辯：
          １、依上訴人所提出訴外人林金宗親筆簽名之說明書可知，被上訴人並未
              交付借款二百萬元與林金宗，是被上訴人主張系爭本票係訴外人林金
              宗為清償八十六年間向被上訴人所借二百萬元之借款債務云云，自非
              真實，而被上訴人既係無對價取得，上訴人自無庸負系爭本票之背書
              人責任。
          ２、被上訴人所提出其交付訴外人林金宗的資金證明之第一商業銀行帳號
              係訴外人陳明朝所有，非被上訴人所有之帳戶，且被上訴人亦無法證
              明有交付該款項與訴外人林金宗。況依該帳戶之資料顯示，該帳戶所
              有人雖於八十六年間共有三筆現金提領總計一百六十一萬元，然此金
              額亦與被上訴人所主張之借貸金額不合，故被上訴人並未能證明其確
              曾交付系爭借款與發票人林金宗。而上訴人於八十八年八月一日在系
              爭本票上背書，係欲供訴外人林金宗持之週轉現金使用，並非擔保林
              金宗之前存在之債務，自與林金宗之前是否曾向被上訴人借款無涉。
  三、證據：提出訴外人林金宗出具之說明書乙紙、存證信函二份為證，並聲請傳訊
      證人林金宗。
乙、被上訴人方面：
  一、聲明：求為判決駁回上訴。
  二、陳述：
    （一）被上訴人持有上訴人背書之如附表一所示本票二紙，屆期經提示不獲兌付
          ，且發票人林金宗現已避居海外行蹤不明，爰本於票據之法律關係，請求
          上訴人履行背書人之責任，給付被上訴人二百萬元及自支付命令狀繕本送
          達翌日起至清償日止，按年息百分之五計算之利息。
    （二）被上訴人確曾借貸款項二百萬元予訴外人林金宗，借貸時間係自八十六年
          五、六月間起至八十六年七月二十四日止，其中於八十六年五月十四日、
          七月二十三日及七月二十四日，均被上訴人與林金宗一同前往台灣銀行新
          營分行，自被上訴人之夫陳明朝帳戶內分別提領八十四萬元、六十二萬元
          及十五萬元交付予林金宗，此有該帳戶之提款資料為證；而林金宗為支付
          上開借款之利息，曾簽發發票日分別為八十七年十一月十六日、八十八年
          三月十五日、同年七月三十一日、同年八月三十一日，金額分別為六萬元
          、八萬九千元、十三萬二千九百元、十九萬一千二百元之支票四紙與被上
          訴人（支票明細詳如附表二所示），然如附表二編號一、二所示之支票雖
          獲兌現，然如附表二編號三、四所示之支票則因發票人林金宗要求暫緩提
          示，迄今仍未兌付，且林金宗亦曾於八十八年五月十七日匯款十五萬元之
          利息與被上訴人。而林金宗為清償前開借款債務，曾於八十六年間交付其
          所簽發、發票日分別為八十八年四月三十日之支票二張與被上訴人（票面
          額各為一百八十萬元、二十萬元，支票明細詳如附表三所示），此亦有被
          上訴人帳戶存摺內之代收紀錄為憑；嗣林金宗因未能兌付如附表三所示之
          二張支票，經協調後，始由林金宗簽發系爭本票，並由上訴人背書後，以
          換回該二張支票，以上種種均足認被上訴人確曾借貸款項與訴外人林金宗
          無訛，是被上訴人取得系爭本票自非無對價，上訴人請求廢棄原判決，並
          駁回被上訴人第一審之訴，自無理由。
    （三）上訴人雖提出訴外人林金宗出具之說明書一紙，欲證明被上訴人係無對價
          取得系爭本票，然該私文書上訴人並未證明其真正，且被上訴人亦不同意
          訴外人林金宗以書面陳述證詞，是該說明書自未能證明被上訴人係無對價
          取得系爭本票。況被上訴人若確未交付借款與訴外人林金宗，林金宗自不
          可能簽發如附表二、三所示之支票以支付利息或清償借款，亦不可能簽發
          系爭本票與被上訴人收執，是上訴人謂被上訴人係無對價取得系爭本票，
          自非可採。
  三、證據：提出本票二張、戶籍謄本二件、支票四紙及陳明朝、甲○○存摺明細各
      乙份為證，並聲請向台南縣佳里鎮農會查詢如附表二編號一、二所示支票提示
      人之資料。
丙、本院依職權查詢訴外人林金宗入出境資料。
    理    由
一、本件被上訴人起訴主張：其持有經上訴人背書如附表一所示之本票二紙，屆期經
    提示不獲兌付，因該本票之發票人林金宗現已避居海外行蹤不明，而上訴人既為
    該本票之背書人，自應負票據背書人擔保付款責任，爰本於票據之法律關係求為
    命上訴人給付票款二百萬元及自支付命令聲請狀繕本送達上訴人翌日起至清償日
    止按週年利率百分之五計算之利息等語。
二、上訴人則以：被上訴人持有之系爭本票上雖有上訴人之背書，然上訴人在該本票
    上背書之目的，係欲供訴外人即發票人林金宗持之向外借貸現金使用，惟被上訴
    人取得該本票後，並未依約交付借貸款項與林金宗，是被上訴人係無對價取得該
    本票，依票據法第十四條第二項之規定，上訴人自無庸負票據背書人之責任云云
    資為抗辯。
三、經查，訴外人林金宗曾簽發如附表一所示之本票二紙，經上訴人在該二紙本票上
    背書後，交由被上訴人持有，嗣經被上訴人遵期提示後未獲付款等事實，為兩造
    所不爭，復有如附表一所示之本票二紙附原審卷可稽，堪信為真實。被上訴人又
    主張上訴人既為該本票之背書人，其自得向上訴人行使票據追索權等語，然上訴
    人則執前開情詞置辯，是本件兩造爭執之點厥為上訴人是否得以訴外人即發票人
    林金宗與被上訴人間之抗辯事由對抗被上訴人？被上訴人持有系爭本票是否為無
    對價取得？
四、按票據為無因證券，票據債務人不得以自己與發票人或執票人前手間所存在之抗
    辯事由，對抗執票人，此為票據法第十三條所明白揭示。易言之，票據債務人以
    其自己與執票人間所存抗辯之事由，對抗執票人，固為法之所許，然票據債務人
    若以發票人與執票人間所存抗辯之事由，對抗執票人，則為支票為無因證券之性
    質所不容（最高法院七十三年度台上字第四三六四號判例參照）。查，上訴人對
    系爭本票及背書之真正既不爭執，本應依票據法第三十九條準用第二十九條之規
    定，對爭票本票負票據背書人擔保付款之責任；而上訴人雖辯稱：訴外人林金宗
    曾持系爭本票向被上訴人借調資金，然被上訴人並未依約交付該借款與林金宗云
    云，並提出訴外人林金宗出具之說明書為憑，惟此抗辯事由既非屬兩造間之原因
    關係，是上訴人以發票人林金宗間與被上訴人間借貸契約是否成立之抗辯事由對
    抗被上訴人，揆諸前揭說明，於法自有未合，準此，上訴人此部分抗辯為無理由
    ，委無足採。
五、又按當事人主張有利於己之事實者，就其事實有舉證之責任，民事訴訟法第二百
    七十七條定有明文。所謂舉證係指就爭訟事實提出足供法院對其所主張者為有利
    認定之證據而言，若所舉證據，不能對其爭訟事實為相當之證明，自無從認定其
    主張為真正。而票據行為為不要因行為，執票人本不負證明關於給付原因之責任
    ，如票據債務人主張執票人取得票據係無對價或以不相當對價取得，應由該債務
    人負舉證責任，最高法院四十八年第一○一號判例、六十四年台上字第一五四○
    號判例均著有明文可參。而民事訴訟程序本於直接審理主義及言詞審理主義，證
    人除經兩造同意得於法院外以書狀為陳述外，均應到庭陳述，此參照民事訴訟法
    第三百零五條第三項之規定意旨亦明。經查，上訴人雖提出由林金宗出具之說明
    書載明：「本人於民國八十八年八月一日曾開立金額共新台幣貳佰萬元本票二張
    ，經李恆修君背書後由甲○○持有，就該二張本票而言，甲○○小姐並未提供新
    台幣貳佰萬元供本人週轉，也就是說未因李恆修君背書之二張共計新台幣貳佰萬
    元之本票而向甲○○小姐取得新台幣貳佰萬元。」云云，然訴外人林金宗既為系
    爭本票之發票人，亦為該借款契約之借款人，與本案利害關係甚密，本即難期其
    證詞之公允無偏；況被上訴人亦未同意證人林金宗得於法院外以書狀陳述，是自
    難僅以該說明書遽認被上訴人確係無對價取得系爭本票，而上訴人復未能提出其
    他證據足資證明被上訴人取得系爭本票係無對價，是上訴人抗辯被上訴人無對價
    取得系爭本票，其毋庸負票據背書人責任云云，亦難憑採。
六、末按在票據上簽名者，依票上所載文義負責，票據法第五條第一項規定甚明。本
    件上訴人以發票人林金宗與被上訴人間之抗辯事由對抗被上訴人，於法既有未合
    ，且其辯稱被上訴人取得系爭本票係無對價取得一節，復未能舉證以實其說，從
    而，被上訴人本於票據之法律關係，請求背書人即上訴人給付票款二百萬元，及
    自支付命令聲請狀送達上訴人翌日即九十一年十二月二十九日起至清償日止，按
    週年利率百分之五計算之利息，為有理由，應予准許。又命清償票據上債務之判
    決，應依職權宣告假執行，民事訴訟法第三百八十九條第一項第四款定有明文。
    是則原審判命上訴人如數給付，並依職權宣告假執行，核無違誤。上訴意旨指摘
    原判決不當，求予廢棄改判，為無理由，應予駁回其上訴。
七、據上論結，本件上訴為無理由，依民事訴訟法第四百三十六條之一第三項、第四
    百四十九條第一項、第七十八條，判決如主文。
中　　　華　　　民　　　國　　九十三　　年　　　二　　　月　　十二  　　日
                               臺灣臺南地方法院民事第三庭
~B審判長法　官　蔡美美
~B　　　法　官　王幸豔
~B　　　法　官　洪碧雀
右正本證明與原本無異
本判決如有民事訴訟法第四百三十六條之三第二項法律原則上之重要爭點始得上訴，
並須於判決送達後二十日內向本院提出上訴狀，同時選任律師為訴訟代理人表明上訴
理由；如已於本判決宣示後送達前提起上訴者，應於判決送達後十日內補具上訴理由
（均須按他造當事人之人數附繕本）。
中　　　華　　　民　　　國　　九十三　　年　　　二　　　月　　十二  　　日
~B　    法院書記官　林清薰
~F0
~T48x6
┌────────────────────────────────────────────┐
│附表一  　　　　　　　　　　　　　　　　　　　　　　　　　    九十二年度簡上字第一一六號│
├──┬─────┬────────┬──────┬──────┬──────┬─────┤
│編號│發　票　人│票　面　金　額  │本票號碼    │發　票　日  │到　期　日  │背　書　人│
│    │          │  （新台幣）    │            │ （民國）   │　（民國）  │          │
├──┼─────┼────────┼──────┼──────┼──────┼─────┤
│ 一 │林金宗    │壹佰萬元        │二四○四三○│八十八年八月│九十一年八月│林恆修    │
│    │          │                │            │一日        │一日        │          │
│    │          │                │            │            │            │          │
├──┼─────┼────────┼──────┼──────┼──────┼─────┤
│ 二 │林金宗    │壹佰萬元        │二四○四三一│八十八年八月│九十一年八月│林恆修    │
│    │          │                │            │一日        │一日        │          │
│    │          │                │            │            │            │          │
└──┴─────┴────────┴──────┴──────┴──────┴─────┘
┌─────────────────────────────────────────────────────────┐
│附表二：　　　　　　　　　　　　　　　　　　　　　　　　　　　　　　　　　　    九十二年度簡上字第一一六號        │
├─┬─────────┬─────────┬───────────┬────────┬────────┬─────┤
│編│　發　　票　　人　│　付　　款　　人　│發　　　　票　　　　日│ 票　面　金　額 │ 支　票　號　碼 │備   註   │
│號│　　　　　　　　　│　　　　　　　　　│　　（民     國） 　　│ 　（新台幣）　 │　　　　　　　　│　　      │
├─┼─────────┼─────────┼───────────┼────────┼────────┼─────┤
│一│林金宗　　　　　　│佳里鎮農會信用部  │八十八年三月十四日　　│八萬九千元　　　│ＦＡ一一六六七九│經被上訴人│
│　│　　　　　　　　　│  　　　　　　　　│　　　　　　　　　　　│　　　　　　　　│一　　　　　　　│提示兌付  │
├─┼─────────┼─────────┼───────────┼────────┼────────┼─────┤
│二│林金宗　　　　　　│佳里鎮農會信用部  │八十七年十一月十四日　│六萬元      　　│ＦＡ一一五四八四│經被上訴人│
│　│　　　　　　　　　│  　　　　　　　　│　　　　　　　　　　　│　　　　　　　　│九　　　　　　　│提示兌付  │
├─┼─────────┼─────────┼───────────┼────────┼────────┼─────┤
│三│林金宗　　　　　　│臺南區中小企業銀行│八十八年七月三十一日　│十三萬二千九百元│ＡＮ二００一一六│現被上訴人│
│　│　　　　　　　　　│佳里分行　　　　　│　　　　　　　　　　　│　　　　　　　　│九　　　　　　　│持有中    │
├─┼─────────┼─────────┼───────────┼────────┼────────┼─────┤
│四│林金宗　　　　　　│臺南區中小企業銀行│八十八年八月三十一日　│十九萬一千二百元│ＡＮ二００一一七│現被上訴人│
│　│　　　　　　　　　│佳里分行　　　　　│　　　　　　　　　　　│　　　　　　　　│０　　　　　　　│持有中    │
└─┴─────────┴─────────┴───────────┴────────┴────────┴─────┘
┌──────────────────────────────────────────────────────────┐
│附表三：　　　　　　　　　　　　　　　　　　　　　　　　　　　　　　　　　　    九十二年度簡上字第一一六號          │
├─┬─────────┬─────────┬───────────┬────────┬────────┬──────┤
│編│　發　　票　　人　│　付　　款　　人　│發　　　　票　　　　日│ 票　面　金　額 │ 支　票　號　碼 │備   註     │
│號│　　　　　　　　　│　　　　　　　　　│　　（民     國） 　　│ 　（新台幣）　 │　　　　　　　　│　　        │
├─┼─────────┼─────────┼───────────┼────────┼────────┼──────┤
│一│林金宗　　　　　　│佳里鎮農會信用部  │八十八年四月三十日　　│二十萬元      　│ＦＡ一一五四八五│經被上訴人  │
│　│　　　　　　　　　│  　　　　　　　　│　　　　　　　　　　　│　　　　　　　　│０　　　　　　　│存入帳戶代收│
├─┼─────────┼─────────┼───────────┼────────┼────────┼──────┤
│二│林金宗　　　　　　│佳里鎮農會信用部  │八十八年四月三十日　　│一百八十萬元  　│ＦＡ一一六六七五│經被上訴人  │
│　│　　　　　　　　　│  　　　　　　　　│　　　　　　　　　　　│　　　　　　　　│一　　　　　　　│存入帳戶代收│
└─┴─────────┴─────────┴───────────┴────────┴────────┴──────┘
